最高法院刑事判決　　　　　　九十六年度台上字第六０四六號
上　訴　人　甲○○
選任辯護人　王炳輝律師
　　　　　　林松虎律師
上列上訴人因違反公職人員選舉罷免法案件，不服台灣高等法院
台中分院中華民國九十六年七月二十四日第二審判決（九十六年
度選上訴字第一五００號，起訴案號：台灣南投地方法院檢察署
九十五年度選偵字第五八號），提起上訴，本院判決如下：
    主  文
原判決關於甲○○部分撤銷，發回台灣高等法院台中分院。
    理  由
本件原判決認定：上訴人甲○○為南投縣南投市彰仁里第十七屆
里長，南投市彰仁里第十八屆里長定於民國九十五年六月九日改
選，上訴人具候選人資格且有意尋求連任。九十五年三月底、四
月初之某日，上訴人至該里鄰長侯錦榮（業經判決確定）位於南
投市○○街四十一號住處拜訪，表示本屆里長選舉，除上訴人外
尚有具候選人資格之前任里長黃瑞煌有意競選，競爭激烈。侯錦
榮則向上訴人提議：若其中有一人改參選市民代表，里長選舉就
不會太過競爭。上訴人與侯錦榮遂基於行求賄賂黃瑞煌，約由黃
瑞煌放棄競選里長之共同犯意聯絡，上訴人當場委請侯錦榮向黃
瑞煌傳話表達，若黃瑞煌放棄競選彰仁里里長而改參選南投市市
民代表，上訴人將出資贊助新台幣（下同）二十萬元，作為黃瑞
煌競選市民代表之經費。約一星期後某日，黃瑞煌前往侯錦榮上
開住處泡茶聊天時，侯錦榮即趁機向黃瑞煌稱：「甲○○表示若
你有意改參選市民代表，甲○○將出資贊助二十萬元。」等語，
惟黃瑞煌當場未置可否。事後侯錦榮約於九十五年四月十日左右
，以電話聯絡黃瑞煌，探詢黃瑞煌意向，黃瑞煌仍未對是否接受
上訴人之條件表示任何意見，僅要求侯錦榮別再插手此事。九十
五年四月十一日上午十一時許，黃瑞煌為確認侯錦榮所傳達之內
容是否係上訴人本人之意思，而約上訴人於南投市○○街建華證
券股份有限公司二樓內見面，黃瑞煌詢問上訴人所開價碼，上訴
人則表示只要黃瑞煌改選市民代表，並放棄競選彰仁里里長，願
給付二十萬元予黃瑞煌，以此方式向黃瑞煌行求賄賂。由於黃瑞
煌並未答應上訴人之條件，事後二人均登記為南投市彰仁里第十
八屆里長之候選人，選舉結果由上訴人當選等情。因而維持第一
審關於論上訴人以共同對於具有候選人資格者，行求賄賂，而約
其放棄競選罪，處有期徒刑參年陸月，併科罰金新台幣貳佰伍拾
萬元；並諭知罰金易服勞役之折算標準；及宣告褫奪公權肆年；
與侯錦榮共同行求賄賂新台幣貳拾萬元連帶沒收部分之判決，駁
回上訴人在第二審之上訴，固非無見。
惟查：（一）按應沒收之物，雖不論有無扣案均應宣告沒收，惟
對於未扣案者，除有如全部或一部不能沒收時，應予追繳，或追
徵其價額或以其財產抵償之特別規定外，以具體存在之特定原物
，始得宣告沒收。公職人員選舉罷免法第八十九條第四項前段規
定：預備或用以行求期約或交付之賄賂，不問屬於犯人與否，沒
收之。其所謂預備用以行求期約或交付之賄賂，仍以該賄賂已經
備妥而得以特定之物，始得據以宣告沒收。原判決理由說明以：
第一審判決已敘明上訴人與侯錦榮預備用以行求賄賂黃瑞煌之二
十萬元，應係由上訴人甲○○出資，業據證人侯錦榮於審理時供
明，雖未扣案，仍依公職人員選舉罷免法第八十九條第四項之規
定宣告連帶沒收，為無不合等旨，而予維持（原判決第九頁倒數
第六行至第十頁第一行）。然對上訴人等預備向黃瑞煌行求賄賂
之二十萬元，是否已經上訴人備妥？並可以特定？即非無疑義，
如非屬肯定，依上開說明，即無從宣告沒收。原審未予究明，遽
予宣告沒收，其適用法則是否妥適？饒堪研求。（二）判決書所
載理由矛盾者，其判決當然違背法令，刑事訴訟法第三百七十九
條第十四款定有明文。按刑法於九十四年二月二日修正公布，於
九十五年七月一日施行，其中刑法第二十八條有關共同正犯之規
定已有修正。本件第一審於九十六年五月九日判決，並未於理由
說明比較刑法第二十八條新舊法之適用，而逕適用現行法即「修
正後」第二十八條之規定。原判決於理由內則說明以：經比較新
舊刑法第二十八條之規定，新法非更有利於被告，應適用「修正
前」刑法第二十八條之規定（原判決第六、七頁理由三之(一)）；
然又以第一審判決適用第二十八條（指修正後）之規定，其適用
法律並無不當，而予維持（原判決第九頁第十五行以下）。其理
由之說明前後齟齬，有判決理由矛盾之違背法令。上訴意旨執以
指摘，非全無理由，應認原判決關於上訴人部分有撤銷發回之原
因。
據上論結，應依刑事訴訟法第三百九十七條、第四百零一條，判
決如主文。
中　　華　　民　　國　九十六　年　 十一   月　　九　　日
                      最高法院刑事第五庭
                          審判長法官  林　增　福
                                法官  邵　燕　玲
                                法官  張　清　埤
                                法官  陳　世　雄
                                法官  蔡　國　在
      本件正本證明與原本無異
                                      書  記  官
中　　華　　民　　國　九十六　年　 十一　 月   十五   日
                                                      V
